Inventaris van de archieven van het Nederlands Instituut van Accountants, 1894-1974; Nederlandse Bond van Accountants, 1899-1964; Nederlandse Organisatie van Accountants, 1903-1958; Nederlandse Accountants Vereniging, 1907-1958
Nationaal Archief, Den Haag
Nederlands Instituut van Accountants
Ned. Instituut van Accountants
oudste stuk - jongste stuk: 1894-1974
I27124
1371 inventarisnummers; 25,35 meter
Normale geschreven, getypte en gedrukte documenten, geen bijzondere handschriften. Het archief bevat enkele foto's.
Nationaal Archief, Den Haag
Amsterdamse Club van Accountants 1919-1926 Comité Amsterdam 1937-1943 Nederlands Instituut van Accountants 1894-heden Nederlands Instituut van Accountants, Stichting NIVA-Fonds Militaire Administratie 1955-1966 Nederlandse Accountantsvereniging 1907-1919, 1957-1964 Nederlandse Bond van Accountants 1899-1938, 1957-1964 Nederlandse Organisatie van Accountants 1903-1934, 1957-1964 Noord-Hollandse Club van Instituutsaccountants 1927-1940
De archieven van het Nederlands Instituut van Accountants, van de Nederlandse Bond van Accountants, van de Nederlandse Organisatie van Accountants en van de Nederlandse Accountants Vereniging bevat onder andere stukken van de verschillende commissies zoals die van de Commissie van Advies inzake Beroepsaangelegenheden, de Commissie Latente Uitspraken en de Commissie Organisatie Bedrijfsleven, stukken betreffende de verschillende nationale en internationale congressen, waaronder die van het Internationaal Accountantscongres 1957 en stukken met betrekking tot de rechtspraak waaronder die van de Raad van Discipline en Zuivering.
Archiefvorming
Geschiedenis van de archiefvormer
Geschiedenis van de archiefvormende organen
In de tweede helft van de 19e eeuw werd de naamloze vennootschap in het algemeen de verschijningsvorm van grote ondernemingen. De eigendom van het kapitaal en het beheer erover werden principieel gescheiden. Langzamerhand ontstond er behoefte en noodzaak aan toezicht op het beleid van de directie en aan verificatie van de afgelegde rekening en verantwoording. Het toezicht werd uitgeoefend door de commissaris. Voor de verificatie van de afgelegde stukken was een speciale bekwaamheid vereist. De commissarissen zochten deze bij de bestaande boekhoudbureaus welke reeds adviseerden bij het opstellen en inrichten van boekhoudingen, deze bijhielden en uit de boeken de rekeningen en verantwoordingen opstelden. Uit de hoofden en werknemers van deze boekhoudbureaus ontwikkelden zich de eerste accountants. De wensen van enkelen van hen, die begrepen dat waarborgen van bekwaamheid geschapen moest worden, leidde tot de oprichting op 15 december 1894 van het Nederlands Instituut van Accountants (NIvA)
Inv.nrs. 1-1206.
Gemakshalve is altijd als oprichtingsdatum 1januari 1895 aangehouden.
De doelstellingen van de nieuwe organisatie waren:
de organisatie van de stand van de accountants
de wettelijke regeling van het beroep
propaganda maken voor het beroep en het gebruik van een accountant
het verheffen van het niveau van de accountant door middel van cursussen en een examen
het verhogen van de bekwaamheid en moraliteit door aan de accountant de hoogste eisen te stellen
het beschermen van een ieder, dus ook de accountant door instelling van een Raad van Tucht.
Inv. nr. 154
a) de organisatie van de stand van de accountants
Als algemene eis voor het lidmaatschap werd gesteld dat men te goeder naam en faam bekend moest staan. Behalve de oprichters konden zij die ten tijde van de oprichting minstens vijf jaar accountantswerkzaamheden hadden verricht zonder diploma lid worden. De beslissing werd in handen gelegd van de algemene vergadering. Na 1900 werd niemand meer toegelaten zonder met goed gevolg het NIvA-examen te hebben afgelegd. Was men 25 jaar oud dan kon men benoemd worden tot lid der 2e klasse om na vijf jaar accountantspraktijk tot lid der 1e klasse te worden bevorderd. Sinds 1908 is het onderscheid van de klassen opgeheven.
Inv. nr. 154
Regelmatig werden de eisen tot benoembaarheid aangepast. Als belangrijkste mag worden vermeld dat tijdens de buitengewone algemene vergadering van 6 april 1929 werd bepaald een wijziging in de statuten aan te brengen waardoor ook academisch gevormden tot lid konden worden benoemd.
Inv. nr. 2
De leden verenigden zich in de jaren '20 in clubs.
Inv. nrs. 239 e.v.
Een van die clubs was de Noord-Hollandsche Club van Instituutsaccountants.
Inv. nrs. 1207 e.v.
Na de Tweede Wereldoorlog ontstond het kringreglement waarmee het bestuur de indeling van de leden in kringen aangaf. De taak van de kringen was het meewerken aan de verwezenlijking van de doelstellingen van het NIvA.
Inv. nrs. 165, 243 e.v.
Behalve tot lid kon men ook tot assistent worden benoemd. Hiervoor moest men in het bezit zijn van een boekhouddiploma dat naar het oordeel van het bestuur voldoende waarborg van bekwaamheid opleverde. Tot assistent werd men benoemd door het bestuur op voordracht van drie leden of een comité. Assistenten mochten niet zelfstandig als accountant optreden. Zij konden zich verenigen in assistenverenigingen welke het recht hadden zich in de algemene vergaderingen te vertegenwoordigen om aldaar hun belangen te laten behartigen.
Inv. nr 154
Op de derde zaterdag van de maand december vond de jaarlijkse algemene vergadering plaats. Het aldaar gekozen bestuur benoemde uit haar midden een dagelijks bestuur.
Inv. nr. 154
In elke plaats waar ten minste tien leden woonden werd uit hun midden een comité benoemd. Op plaatsen waar minder dan tien leden woonden kon de algemene vergadering, waar zij dit nodig achtte, telkens voor de tijd van drie jaar, correspondenten aanstellen. De taak van comités en correspondenten bestond uit de behartiging van de belangen van het NIvA. De comités werd opgedragen een onderzoek in te stellen naar de antecedenten van kandidaatleden en -assistenten. Zij konden de leiding op zich nemen van de assistentenverenigingen. De comités en correspondenten deden belangrijk werk ten aanzien van de opleidingen.
Inv. nrs. 154, 190 e.v.
Van een zo'n comité, het Comité Amsterdam, zijn is aantal archiefstukken bewaard gebleven en in deze inventaris beschreven.
Inv. nrs. 1214 e.v.
In 1937 benoemde het bestuur uit de in Nederlands-Indië wonende leden die geen deel uitmaakten van het bestuur drie gedelegeerden welke tot taak hadden de representatieve plichten van het bestuur waar te nemen, toezicht te houden op de naleving van de bepalingen van de reglementen en het bestuur over alle belangrijke zaken te informeren.
Inv. nr. 157
Afwijzing van een aantal kandidaten tot lid van het NIvA leidde in 1899 tot de oprichting van de Nederlandse Bond van Accountants (NBvA).
Inv. nrs. 1217 e.v.
Als beginsel nam men aan dat als leden alleen werden toegelaten zij die praktisch werkzaam waren en dat alle kandidaten en ook de oprichters de nodige bewijzen van bekwaamheid en soliditeit moesten overleggen. Er ontstond een voorlopig bestuur met een Raad van Toezicht en een Commissie van Bijstand. Ingevolge de opgestelde eisen werden slechts 15 van de 85 oprichters tot het lidmaatschap toegelaten. Doordat het onderzoek van de stukken de nodige tijd vereiste werd eerst in 1902 de Koninklijke goedkeuring op de statuten gevraagd en verkregen. Als officiële datum van oprichting werd daarbij aangenomen: 1 maart 1902.
De NBvA begon in 1904 met het afnemen van haar examens. Al spoedig had zij de wens tot samenwerking, eventueel samensmelting, met andere accountantsverenigingen. Het niveau van het examen van de NBvA werd bij de diverse besprekingen als te laag ervaren. Naar aanleiding van het rapport van de Staatscommissie Bijleveld (wettelijke regeling) werd het niveau verhoogd. Ook het aannamebeleid van nieuwe leden (dikwijls afgewezen kandidaten bij andere accountantsverenigingen) vormde menigmaal een struikelblok. In 1934 kwam het tot een fusie met het NIvA.
Inv. nrs. 405 e.v., 1261 e.v.
De NBvA was erg actief in Nederlands-Indië.
Inv. nrs. 1302 e.v.
Eveneens uit onvrede met het aannamebeleid van het NIvA werd op 15 november 1902 de Nationale Organisatie van Accountants (NOvA) opgericht.
Inv. nrs. 1319 e.v.
De meeste oprichters waren in het bezit van de akte MO-Boekhouden. Een onderzoek naar hun bekwaamheden als accountant vond niet plaats.
De NOvA begon in 1903 met het afnemen van examens. Tot 1919 bleef de mogelijkheid bestaan zonder examen afgelegd te hebben lid te worden. Ook de NOvA wenste samenwerking, eventueel samensmelting, met andere accountantsverenigingen. In 1922 kwam er een fusie tot stand met de Nederlandsche Academie van Accountants.
Inv. nr. 1327
De nieuwe vereniging kreeg de naam: Nederlandse Organisatie van Accountants (NOvA). Onder invloed van de werkzaamheden ten aanzien van een wettelijke regeling ontstond een samengaan met het NIvA op het gebied van het examen. Beide verenigingen richtten een Bureau van het Federatief Examen op.
Inv. nrs. 400, 1337
Voor de NOvA betekende dit zelfmoord. Alle afgestudeerden werden lid van het NIvA. In 1934 kwam een fusie met het NIvA tot stand.
Inv. nrs. 405 e.v., 1328
Reeds in 1905 wees Th. Limperg jr. in een artikel in het blad "Accountancy" op de grote oppervlakkigheid onder de accountants. Kritiek op het NIvA-bestuur leidde tot zijn royement in 1907. In dat jaar richtte hij met een aantal leden en assistenten van het NIvA de Nederlandse Accountants Vereniging (NAV) op.
Inv. nrs. 1346 e.v.
De belangrijkste reden tot deze oprichting was het feit dat in het NIvA te veel mensen zaten die het beroep van accountant niet ten volle uitoefenden. Hun stem was uiteraard mede bepalend bij beleid van het NIvA. Bovendien vonden zij die het beroep wel ten volle uitoefenden dat de oppervlakkige werkwijze van de eerste jaren plaats moest maken voor een volledige boekhoudkundige controle wilde men het vertrouwen van de zakenwereld niet verliezen. Zij die tussen 1 januari 1901 en het tijdstip van aanmelding ononderbroken als accountant werkzaam waren geweest konden zich tot 1909 en eveneens tussen 1912 en 1915 zonder examen gedaan te hebben aanmelden als lid.
De NAV spreidde direct al een grote activiteit ten toon. Het in 1903 ontstane blad "Accountancy", waarvan Limperg sinds 1905 de leiding had, werd orgaan van de NAV. Er werd dadelijk een examen ingesteld waarbij men eiste dat de examinandi op de hoogte waren van de techniek van het vak. In tegenstelling tot de examens van NIvA was dit examen praktijkgericht.
Op 1 januari 1910 trad een reglement van arbeid in werking.
Inv. nr. 1359
Dit reglement bevatte een aantal bepalingen aangevend hoe de accountant omtrent het resultaat van zijn onderzoek diende te rapporteren en stelde voor bepaalde gevallen enige normen, terwijl artikel 1 de algemene norm bevatte dat de accountant op goede gronden overtuigd moest zijn van de juistheid van zijn mededelingen. Bovendien had dit reglement tot doel om de Raad van Tucht, die ook was ingesteld, tot richtsnoer te dienen. De NAV toonde zich bereid met NIvA en NBvA een reglement samen te stellen dat voor de drie verenigingen zou gelden. Als gevolg hiervan nam de NBvA het reglement met kleine wijzigingen over. Het NIvA kreeg pas een reglement van arbeid na de fusie van de NAV met het NIvA in 1919.
Inv. nrs. 397 e.v.
Een ander belangrijk initiatief was de instelling van een jaarlijkse accountantsdag. Deze heeft in sterke mate bijgedragen tot het bekendmaken van het doel van de accountantsorganisatie en de inhoud van het beroep. De ontwikkeling van de taak van de accountant werd in de NAV gezien in samenwerking met de nieuwe wetenschap van de bedrijfseconomie.
De scheiding tussen NIvA en NAV duurde tot 1919. Het baanbrekend werk van de NAV werd ook in kringen van het NIvA erkend en wederzijds leefde de opvatting dat het accountantsberoep gediend was met een fusie. Hetgeen in de NAV ontwikkeld was werd door het NIvA overgenomen; de consolidatie van de examencommissie in het Bureau der Examens, het reglement van arbeid, de accountantsdag en een verbeterde tuchtrechtspraak, namelijk een gemengd tuchtcollege.
Inv. nrs. 154, 524 e.v., 831 e.v.
De NBvA, NOvA en NAV leidden na hun fusie met het NIvA tot 1964 een sluimerend bestaan. Door de fusie waren hun leden en assistenten/adspirantleden, lid of assistent van het NIvA geworden. Het NIvA behartigde in het vervolg hun belangen. Slechts tussen 1957 en 1964 hielden zij gelijktijdig met het NIvA een algemene vergadering. Besturen en leden waren dezelfde als van het NIvA.
Inv. nrs. 3-5, 179, 1218, 1230, 1321, 1326, 1346, 1359
Van de oprichting van het NIvA tot haar opgaan in de Orde Nederlands Instituut van Registeraccountants (NIVRA) in 1967 was zij getuige van de oprichting en ontbinding van vele accountantsverenigingen, verenigingen van belastingconsulenten en van administratiekantoren. Veelal waren het onbeduidende verenigingen. Een vereniging welke wel van groot belang voor de ontwikkeling van het accountantsberoep is geweest was de in 1927 te Rotterdam opgerichte Vereeniging van Academisch Gevormde Accountants (VAGA).
Inv. nr. 1000
Deze vereniging ontstond omdat het diploma van het in 1915 ingestelde doctoraal examen Handelswetenschappen aan de in 1913 te Rotterdam opgerichte Handels Hogeschool niet door het NIvA werd erkend en kandidaten met dit diploma niet als lid werden toegelaten. Het NIvA vond het peil in de eerste jaren van de Rotterdamse Handels Hogeschool te laag. De VAGA ontwikkelde zich tot een vereniging van hoog niveau. Er ontstond op veel terreinen samenwerking tussen NIvA en VAGA. Toen steeds meer leden in de praktijkuitoefening samenwerking zochten dienden de beroepsreglementen geüniformeerd te worden.
Inv. nrs. 440 e.v.
Ter ondersteuning van de werkzaamheden van het bestuur werd al voor de jaren '20 een gesalarieerde kracht als secretaris aangesteld. Het was J.C. Regenhardt, gewezen kapitein bij de Infanterie, welke voor zijn werk een kamer in het perceel Tesselschadestraat 20 te Amsterdam kreeg toegewezen.
Inv. nr. 307
Het aantal personeelsleden breidde zich gestaag uit zodat later het pand Valeriusstraat 101 werd gehuurd.
Inv. nr. 308
In dit pand werden ook cursussen gegeven. In 1935 kwam het secretariaat onder leiding te staan van A.L. de Bruyne. In datzelfde jaar, het 40-jarig bestaan van het NIvA, werd het secretariaat overgeplaatst naar het pand Herengracht 491.
Inv. nrs. 202, 309 e.v.
In 1949 werd het in de nabijheid gelegen pand Reguliersdwarsstraat 40 wegens ruimtegebrek erbij betrokken. Na een obligatielening onder de leden te hebben geplaatst (1947) konden de beide panden worden gekocht, verbouwd en heringericht.
Inv. nrs. 314 e.v.
Het verenigingsjaar liep van 1 september tot en met 31 augustus.
b) de wettelijke regeling van het beroep
In 1895 wilde het NIvA direct tot een wettelijke erkenning komen door aan de Minister van Justitie een adres te richten waarin aangedrongen werd commissarissen van naamloze vennootschappen te verplichten of in de gelegenheid te stellen zich bij hun toezichthoudende taak te voorzien van de hulp van een accountant. In 1899 werd een permanente commissie samengesteld ter voorbereiding van een wettelijke regeling. In 1900 werd een ontwerp aangeboden aan H.M. de Koningin.
Inv. nr. 436
Tot een parlementaire behandeling kwam het niet. In 1909 werd in plaats van de permanente commissie voor de wettelijke regeling een nieuwe commissie benoemd. Door diverse accountantsverenigingen werden pogingen ondernomen om de kwestie van de wettelijke regeling aanhangig te maken.
Bij Koninklijk Besluit van 16 mei 1918 werd een Staatscommissie Wettelijke Regeling ingesteld onder voorzitterschap van mr. F.S. van Nierop ten behoeve van een wettelijke regeling van het handelsonderwijs en het accountantswezen. De commissie zag haar eind 1920 totstandgekomen ontwerp niet tot wet verheven. De bezwaarlijke toestand van 's lands financiën vormde hiertoe een hinderpaal, evenals de kwestie onder welk ministerie de wettelijke regeling diende te vallen. De titel accountant bleef vrij, doch de wet beoogde de titel registeraccountant, dat wil zeggen accountants die op nader omschreven voorwaarden in een vanwege de staat gehouden accountantsregister waren ingeschreven. Deze zouden onderworpen zijn aan een Raad van Toezicht welke tevens het register zou houden en als Raad van Tucht zou fungeren. Het examen werd geheel in handen van de staat gelegd. Wel zou er vrijheid van opleiding blijven. Veel accountants vonden het voorgestelde overheidsingrijpen toch te ver gaan.
In 1925 verzocht de minister dr. H. Colijn de verenigingen NIvA, NBvA en NOvA zelf met een ontwerp voor een wettelijke regeling te komen. Uitgangspunt hiervoor was het plan van mr. F.C. van Geer betreffende een organisatie van het accountantswezen op federatief-corporatieve grondslag. Hiertoe werd de Commissie Limperg geïnstalleerd met als opdracht het maken van een ontwerp voor een regeling waarbij de verenigingen onder toezicht van de minister belast werden met het afnemen van een gemeenschappelijk examen en het bijhouden van een accountantsregister. De Commissie Limperg werd op 23 maart 1928 ontbonden.
Inv. nr. 440
In 1928 werd een Staatscommissie ingesteld onder voorzitterschap van mr. H. Bijleveld. De taak van de commissie was advies te geven over de door de Commissie Limperg ontworpen regeling. Tevens moest de Staatscommissie de vraag beantwoorden of een regeling van het belastingconsulentschap mogelijk was.
Inv. nrs. 440-445
De Commissie Bijleveld stelde na bestudering van het ontwerp van de Commissie Limperg een ontwerp van wet op dat in beginsel met het voorstel van de drie verenigingen overeenstemde. Voorzag het verenigingsontwerp er in dat het accountantsregister door de drie verenigingen zou worden bijgehouden waarin slechts haar leden en eventuele nieuwe leden zouden worden ingeschreven, het ontwerp Bijleveld voorzag in de instelling van een openbaar register dat zou worden gehouden door een nieuwe vereniging: Nederlandsch Instituut van Registeraccountants (NIVRA), opgericht door de voorzitters van de drie verenigingen. De leden van de drie verenigingen en de academisch gevormde accountants zouden zonder meer kunnen worden ingeschreven, terwijl anderen een NIVRA-examen moesten afleggen. De organisatie van het NIVRA zou worden gevormd door een Raad van Beheer, een Raad van Tucht, een Raad van Beroep, een Bureau der Examens en een Curatorium. De registeraccountants zouden onderworpen zijn aan een reglement van arbeid. Het ontwerp van de Commissie Bijleveld zou pas na wijzigingen in 1939 bij de Tweede Kamer der Staten Generaal worden ingediend.
Omdat na de totstandkoming van het ontwerp van de Commissie Bijleveld een wettelijke regeling van het accountantsberoep niet direct te verwachten was, werd door de Minister van Economische Zaken aangestuurd op een fusie tussen NIvA, NBvA, NOvA en VAGA. De VAGA haakte af omdat zij eiste dat de toekomstige accountantsopleiding uitsluitend de academische moest zijn.
Inv. nr. 405
De fusie vond plaats in 1934.
Inv. nrs. 405 e.v., 1265, 1328
In 1939 werd het inmiddels gewijzigde ontwerp van de Commissie Bijleveld door de Minister van Economische Zaken bij de Tweede Kamer ingediend.
Inv. nr. 446
Door de voorzitters van NIvA en VAGA werd het het daarin voorgestelde NIVRA opgericht. Grote kritiek was er in de Tweede Kamer. Een groot bezwaar vond men dat er geen regeling kwam voor het gehele accountantswezen. Met betrekking tot een mogelijke discriminerende werking jegens hen die niet tot het register zouden worden toegelaten stelde de minister dat bij de wet slechts inschakeling van een registeraccountant zou kunnen worden verwacht in die gevallen waar het publiek belang dat zou eisen.
Het uitbreken van de oorlog maakte een eind aan de parlementaire behandeling. In 1947 verzocht de Minister van Economische Zaken de bestaande accountantsverenigingen haar wensen ten aanzien van de wettelijke regeling kenbaar te maken.
Inv. nr. 451
In 1953 bracht het NIvA een daartoe samengesteld rapport uit.
Inv. nr. 478
Dit rapport sloot in hoofdzaak aan bij het wetsontwerp 1939. Op 5 april 1954 werd een Staatscommissie onder leiding van prof. W.C.L. van der Grinten ingesteld om de minister te adviseren.
Inv. nrs. 479 e.v.
Bij de bestudering van de materie trad de commissie in contact met de besturen van 14 Nederlandse accountantsverenigingen, de Nationale Coöperatieve Raad, het Economisch Instituut voor de Middenstand en de Vereniging van Landbouwboekhoudbureaus. De genoemde besturen maakte hun zienswijzen en wensen kenbaar. In 1956 kwam de Commissie Van der Grinten met een ontwerp van wet, een memorie van toelichting, een ontwerpregeling voor het examen, een ontwerp voor de beroepsregelen alsmede een toelichting daarop. De commissie achtte alleen een regeling wenselijk voor die groep accountants welke hoofdfunctie de controlefunctie was, aangezien buiten die groep een sterk verschil in niveau bestond tussen de velen die de titel accountant voerden. Alleen een regeling als door de commissie voorgestaan zou leiden tot een homogene groep binnen het te vormen publiekrechtelijk orgaan, de Orde Nederlands Instituut van Registeraccountants (NIVRA). Zowel in hoofdzaken van de regeling als in de terminologie sloot dit alles nauw aan bij het ontwerp van 1939. Van de 14 leden van de commissie behoorden er vijf tot het NIvA of de VAGA.
In 1959 werd op grond van het rapport van de Staatscommissie Van der Grinten een wetsontwerp ingediend.
Inv. nr. 490
Op 26 oktober 1961 werd het ontwerp van de Wet op de registeraccountants zonder hoofdelijke stemming en zonder gebruik te maken van het recht van amendement door de Tweede Kamer aangenomen. Het ontwerp werd wet, doch de inschrijving in het accountantsregister werd uitgesteld tot minstens drie jaren na het inwerkingtreden van de overgangsregeling. Dit uitstel, waardoor de wet pas in 1967 van kracht werd, was ingegeven door de wens van verschillende kamerleden dat ook onderzocht zou worden of een regeling mogelijk was voor die accountants welke niet voor inschrijving in het register in aanmerking zouden komen. Eind 1962 werd daartoe een Staatscommissie, de Commissie Brands I, ingesteld. Zij diende een onderzoek te doen naar de omvang en de inhoud van de behoefte van onder andere het midden-en kleinbedrijf aan diensten op het terrein van de accountancy en daarmee verband houdende werkzaamheden. In 1964 bracht deze commissie rapport uit en werd vervolgens de Commissie Brands II ingesteld om de Minister van Economische Zaken advies uit te brengen over de inhoud van een wettelijke regeling van de zogenaamde administratieve dienstverlening voor onder andere het midden- en kleinbedrijf.
Inv. nrs. 492-493
De titel accountant was met de wettelijke regelingen niet aan banden gelegd. Wel was het onrechtmatig gebruik van de titel registeraccountant strafbaar gesteld.
Bij Koninklijk Besluit van 27 februari 1967, stbl. 118, werd bepaald dat met ingang van diezelfde datum de Wet op de registeraccountants volledig in werking zou treden. Op 6 maart 1967 begon het NIVRA als publiekrechtelijke beroepsorganisatie te functioneren. De eerste bijeenkomst van de ledenvergadering van de Orde vond plaats op 29 april 1967 te Amsterdam. Het eerste boekjaar van de Orde liep van 6 maart 1967 - 31 augustus 1968.
Inv. nrs. 188 e.v.
c) propaganda maken voor het beroep en het gebruikmaken van een accountant
Reeds in 1895 werd de eerste prospectus samengesteld waarin propaganda voor het NIvA maar ook voor het beroep werd gemaakt. Sindsdien zijn er nog vele prospecti en propagandaboekjes verschenen. In de jaren '50 en '60 werd veelvuldig propaganda gemaakt onder de middelbare schooljeugd om hen warm te maken voor het beroep van accountant.
Inv. nrs. 494 e.v.
Talrijk zijn ook de brieven aan ministers en leden van de Kamers der Staten Generaal waarbij het NIvA de eventueel te vervullen rol van de accountant onder ogen bracht. Functionarissen van overheid en van bedrijfsleven werden steeds uitgenodigd bij de jaarlijkse accountantsdagen, studievergaderingen, regionale vergaderingen en congressen.